【裁判字號】    99,台上,5761
【裁判日期】    990916
【裁判案由】    貪污等罪
【裁判全文】
最高法院刑事判決            九十九年度台上字第五七六一號
上  訴  人  台灣高等法院高雄分院檢察署檢察官
上  訴  人
即  被  告  丙○○
選任辯護人  許清連律師
            林石猛律師
            林岡輝律師
被      告  丁○○
選任辯護人  黃勇雄律師
被      告  甲○○
            乙○○
            戊○○
            己○○
            庚○○
            辛○○
上列上訴人等因被告等貪污等罪案件，不服台灣高等法院高雄分
院中華民國九十九年四月二十七日第二審判決（九十八年度上訴
字第一三一二號，起訴案號：台灣高雄地方法院檢察署九十六年
度偵字第二六四八五號，九十七年度偵字第四一二四號、四二六
八號），提起上訴，本院判決如下：
    主  文
原判決關於丁○○被訴違背職務收受不正利益部分；甲○○、乙
○○所犯共同違背職務行賄（丙○○）罪、政府採購法第八十七
條第四項之妨害投標各罪、被訴共同行賄黃隆明等二十六人及丁
○○部分；暨丙○○、戊○○、己○○、庚○○、辛○○部分；
均撤銷發回台灣高等法院高雄分院。
其他上訴駁回。
    理  由
一、撤銷發回（丁○○被訴違背職務收受不正利益諭知無罪部分
    ；甲○○、乙○○所犯共同違背職務行賄罪〔丙○○部分〕
    、政府採購法第八十七條第四項之妨害投標各罪、被訴共同
    行賄黃隆明等二十六人及丁○○諭知無罪部分；暨丙○○、
    戊○○、己○○、庚○○、辛○○部分）
本件原判決認定上訴人即被告丙○○有原判決事實欄所載之犯罪
事實；被告甲○○、乙○○有原判決事實欄關於共同違背職務行
賄丙○○及違反政府採購法第八十七條第四項之妨害投標之犯罪
事實，因而維持第一審論處丙○○犯貪污治罪條例之違背職務收
受賄賂罪刑（處有期徒刑十二年，褫奪公權六年，並諭知相關之
從刑）；論處甲○○、乙○○共同不具公務員之身分，犯貪污治
罪條例第十一條之交付賄賂罪刑（均處有期徒刑十月，褫奪公權
二年，均減為有期徒刑五月，褫奪公權一年）、共同連續犯政府
採購法第八十七條第四項之妨害投標罪（甲○○犯共十七罪各罪
刑，乙○○犯共六罪各罪刑）之判決，駁回丙○○及甲○○、乙
○○此部分在第二審之上訴。又丙○○被訴刑法第二百十六條、
第二百十三條行使登載不實公文書部分；被告丁○○被訴涉犯貪
污治罪條例第四條第一項第五款之違背職務收受不正利益部分；
甲○○、乙○○被訴共同行賄黃隆明等二十六人及丁○○部分；
被告戊○○、己○○、庚○○、辛○○被訴涉犯貪污治罪條例第
六條第一項第四款之圖利罪、刑法第二百十六條、第二百十三條
之行使公務員登載不實文書部分，經審理結果，認為不能證明丙
○○、丁○○、甲○○、乙○○、戊○○、己○○、庚○○、辛
○○該部分犯罪，因而撤銷第一審關於丁○○上開部分之科刑判
決，改判諭知丁○○無罪，並維持第一審諭知丙○○、甲○○、
乙○○、戊○○、己○○、庚○○、辛○○上開部分無罪之判決
，駁回檢察官該等部分在第二審之上訴。另就公訴意旨以丙○○
於原判決附表二（下稱附表二）所示之採購案，收受不詳賄款，
涉犯貪污治罪條例第四條第一項第五款之違背職務收受賄賂部分
，經審理後，認該部分犯罪，尚屬不能證明，因公訴人認附表二
編號三二以前之違背職務行為與上開論罪部分有連續犯裁判上一
罪關係，而不另為無罪之諭知；附表二編號三三至四一之違背職
務行為，與上開論罪部分係屬數罪併罰之關係，而諭知無罪，亦
在判決內加以敘明，固非無見。
惟查：(一)未經參與審理之法官參與判決者，其判決當然違背法令
，刑事訴訟法第三百七十九條第十三款定有明文。本件依原審此
次審理最後一次（民國九十九年三月十六日）審判筆錄記載，該
次參與審判之合議庭法官為審判長法官洪兆隆，法官李政庭與張
盛喜，而其判決書正本則記載判決之法官為審判長法官洪兆隆，
法官郭玫利與張盛喜，有卷附該審判筆錄及判決正本可按，其中
法官郭玫利係未參與審理而參與判決，其判決自屬當然違背法令
。(二)審理事實之法院，對於證人之證詞及彼此間歧異之證述，如
何本於經驗、論理法則判斷其證明力，以定取捨暨所形成之心證
，均應於判決內闡析論敘，並須與所引及卷內證據資料相符，否
則即有判決理由不備，或證據上理由矛盾之違法。原判決事實認
定丙○○自九十一年間起至九十六年八月二十九日止，擔任高雄
市小港區公所（下稱小港區公所）視導兼秘書室主任，負責督導
該區公所秘書室業務，及辦理該區公所全部採購、發包、驗收等
業務，為依據法令服務於地方自治團體所屬機關而具有法定職務
權限之人員。九十四年四、五月或六、七月間某日，甲○○獲知
丙○○係王嗣璽（經檢察官為緩起訴處分）好友，為能避免遭丙
○○及小港區公所人員之刁難而順利標得該所就交通部民航局高
雄國際機場等編列之回饋金採購案，甲○○、黃仁昌（行賄丙○
○及妨害投標部分業經判處罪刑確定）、王嗣璽、乙○○等人商
議後，推由王嗣璽與丙○○洽商交付賄款事宜，並達成由甲○○
、黃仁昌、乙○○所得標案金額提撥百分之一至三之金額作為期
約之賄款。丙○○明知投標廠商有借用他人名義或證件、於不同
投標廠商間之投標文件內容有重大異常關聯時，開標前發現者，
應依法不予開標；開標後發現者，應不予決標之規定，竟於原判
決附表一（下稱附表一）編號五、一八以外所示之回饋金採購案
（下稱本件採購案）招標審標時，明知參標廠商至少有二家係屬
甲○○圍標集團之成員，仍未依規定不予開標、決標，致本件採
購案均由甲○○圍標集團成員得標（編號一七由全恩商行得標）
，而為違背審標職務之行為。丙○○即接續於九十四年七、八月
間某日，十一月間某日，九十五年七至九月間某日，九十五年年
底某日，分別收受王嗣璽所交付之賄款新台幣（下同）十五、十
六萬元（依有利之十五萬元計算），十一、十二萬元（依有利之
十一萬元計算），十二萬元，十萬元，共計四十八萬元等情，於
理由說明係以證人王嗣璽於偵查中、第一審之證詞，認王嗣璽有
交付丙○○賄款四次；再參以證人甲○○、乙○○、黃仁昌於第
一審之證詞，認定甲○○、乙○○、黃仁昌前後四次交付王嗣璽
賄款共四十八萬元，王嗣璽並將賄款轉交丙○○；又依憑王嗣璽
於原審之證詞，說明丙○○有收賄四次共計四十八萬元為主要論
據（見原判決理由乙、壹、一、(四)(五)）。然依原判決所引之證據
，證人甲○○於第一審證稱：九十四、九十五年中秋節、農曆過
年期間，我沒有四次交付賄款給丙○○。我只記得有一次大約是
十幾萬，調查局都是以兩年乘以二推算，算起來總共大約四十八
萬。我一次交了十幾萬給王嗣璽，這十幾萬是累積好幾個標案的
費用，款項是以標案金額的百分之一到百分之三作為計算標準，
是由乙○○、黃仁昌去計算。王嗣璽來跟我們拿錢，王嗣璽有無
交給丙○○，或是丙○○有無拿到錢我都不知道云云；證人乙○
○於第一審證稱：王嗣璽到公司來跟我們講要提供得標金百分之
一到三給丙○○，如何分擔費用要看標什麼東西，個人做個人的
，我都是標米比較多，米的利潤就比較少，無法拿這麼多回饋金
出來，有時候提撥五千元。甲○○會問我們意思，我會跟他說利
潤不好，如果利潤好一點就多拿一點，沒有固定拿多少錢，決定
拿多少錢是我自己決定的云云；證人黃仁昌在第一審證稱：九十
四、九十五年分別有兩次由我、甲○○、王嗣璽、乙○○提供約
十萬元上下的金額交給王嗣璽轉交丙○○。如何計算與甲○○、
乙○○分擔款項比例，我不太清楚，大致上是依照我當時在高雄
市調處筆錄，好像是百分之一點五到三，給丙○○的費用是累積
交付的云云。查證人甲○○係稱累積數個標案費用後，一次交付
王嗣璽十幾萬元；證人黃仁昌則稱九十四、九十五年二次與甲○
○、乙○○提供約十萬元交付王嗣璽，並係累積交付；另乙○○
則未具體指出交付王嗣璽金錢之數額，三人復均未指稱有四次交
付王嗣璽共計四十八萬元之賄款，且附表一並無記載本件採購案
各次得標之金額，亦無從依甲○○等三人所稱依得標金額百分之
一至三比例計算期約行賄丙○○之金額。原判決據以認定甲○○
、黃仁昌、乙○○交付王嗣璽四次賄款共計四十八萬元，所為論
斷，核與所引之證據不相適合，難謂無判決理由矛盾之違法。又
證人王嗣璽於偵查中證稱：在九十四年七、八月開始交錢給丙○
○，甲○○總共交給我四次。第一次在九十四年七、八月，約十
五、十六萬。第二次應該是十一、十二萬左右，時間大約在九十
四年十一、十二月、九十五年初。第三次是在九十五年七、八、
九月，約十二萬元左右。第四次是在九十五年年底左右，拿十萬
元左右云云；嗣於第一審證稱：我在法務部調查局高雄市調查處
（下稱高雄市調處）有說交四次款項給丙○○，是在丙○○家裡
。當時在高雄市調處有拿一些資料給我看，我說第一次約十五、
十六萬，第二次大概十一、十二，第三次是十二萬，第四次是十
萬，應該就是這些數字云云。及至原審證稱：「（問：是否與丙
○○洽商交付賄款的事情而達成由甲○○、黃仁昌、乙○○等標
案金額提撥百分之一至百分之三作為賄款？）答：當初是甲○○
將錢交給我要我轉交給丙○○，至於錢是否由標案中的百分之一
或是百分之三我則不知道，我只知道一定的百分比，至於百分之
多少我不清楚，甲○○本來較與丙○○有熟，有關如何給回扣的
事情印象中我並沒有出面與丙○○洽談」「（問你是否知道丙○
○在公所擔任何職？）答：秘書室主任」「（問：這些標案你認
為有何事必須要找丙○○拜託？）答：沒有什麼事情必須要拜託
的，因為區公所採購都是要公開招標的」「（問：你說沒有什麼
事情必須要拜託丙○○的，那你為何要送錢？）答：我是怕他會
刁難」「（問：你能否證明有拿四十八萬元給我的證據？）答：
沒有證據，因為當時旁邊沒有人看到」「（問：你在原審證述與
偵訊時說第一次十五、六萬、第二次十一、二萬，第三次十二萬
，第四次十萬元左右，你說沒有看牛皮紙袋的東西，你可否再說
明一次每次交付款項的次數、金額的細節如何？）答：檢察官問
我的時候，當時對這些細節我就沒有辦法很精細的回憶，因為我
們與甲○○彼此之間的帳往來太過頻繁了，當初金額甲○○交錢
給我的時候好像有大概講一下，但是我仍然沒有太多的記憶，我
也沒有印象有無將牛皮紙袋的金額拿出來數」「（問：甲○○在
原審說過他只拿一次十七、八萬元給你的事，你現在為何說先後
有四次？）答：我不知道甲○○會這麼說，我認為我自己說的才
是正確的，因為我所說的是依據我的記憶回答的」云云。查王嗣
璽於偵查中及第一審固有指稱交付丙○○四次賄款，金額各約為
十五、十六萬元，十一、十二萬元，十二萬元及十萬元，並均係
甲○○所交付。然於原審則稱各次交付丙○○之金錢數額、細節
已不復記憶，復未指稱總計四次交付丙○○四十八萬元，原判決
據以認定丙○○有收賄四次共計四十八萬元，難認無證據上理由
矛盾之違法。又甲○○係稱累積一次交付王嗣璽十幾萬元；黃仁
昌證稱九十四、九十五年二次與甲○○、乙○○提供約十萬元交
付王嗣璽；乙○○則未具體指出交付王嗣璽金錢之數額，核與王
嗣璽於偵查中及第一審指稱行賄丙○○四十八萬元均由甲○○分
四次交付，均不相符，原判決並未說明王嗣璽與甲○○、黃仁昌
、乙○○不相一致之證述，以何者為可信，及其取捨之理由，即
以王嗣璽、甲○○、乙○○、黃仁昌之證詞，認定丙○○收受賄
款四次共計四十八萬元，亦有判決理由不備之違法。(三)所謂接續
犯，係指數行為基於單一之決意而為，且於同時同地或密切接近
之時地實行，而侵害同一之法益，其各行為之獨立性極為薄弱，
依一般社會健全觀念，在時間差距上難以強行分開，在刑法評價
上以視為數個舉動之接續實行，合為包括之一行為予以評價，較
為合理，始足當之。原判決理由說明丙○○對於同一違背職務行
為，向王嗣璽先後四次收受賄賂行為，係由基於單一犯意，以實
現同一犯罪目的（違背職務上之行為），先後數次收受賄賂之行
為，均係侵害同一國家法益，在刑法評價上，其先後數次舉動僅
為全部犯罪行為之一部，應依接續犯理論，評價為包括一罪。申
言之，丙○○係以單一期約行為下，依該期約內容分次接續進行
收賄，縱令在犯罪完畢以前，其各個舉動已與該罪之構成要件相
符，但其主觀上對於各個收受賄賂舉動，不過為其犯罪行為之一
部分，實包含在其該違背職務之單一犯意內。亦即丙○○透過王
嗣璽與甲○○、乙○○、黃仁昌所為行賄、受賄之期約意思，僅
係一個犯罪行為之合致，而依約分次交付賄款，而屬接續犯等語
（見原判決理由乙、壹、二）。惟依原判決認定之事實，丙○○
係分別於九十四年七、八月間某日，同年十一月間某日，九十五
年七至九月間某日，同年年底某日，分別收受由王嗣璽交付之賄
款，各次收受賄賂之時間至少相隔一個月以上，其中第二次、第
三次，甚至相隔長達八月之久，各次行為均有明顯間隔，能否認
係基於單一之決意，在密切接近之一定時地接續實行多次受賄之
行為，依社會通念以評價為接續犯一罪為適當，即非無疑。原判
決未說明丙○○多次受賄行為是否符合「於同時同地或密切接近
之時地實行」之要件，遽論以接續犯一罪，依上開說明，自非適
法。(四)審理事實之法院，對於被告有利及不利之證據，應一律注
意，詳為調查，綜合調查所得之一切直接、間接證據，本於職權
定其取捨，依自由心證而為事實判斷，且此項自由判斷職權運用
，應受客觀存在之經驗、論理法則支配，非可自由任意為之，倘
將各項證據予以割裂，分別單獨觀察判斷，即不合於論理法則。
本件檢察官起訴丁○○明知甲○○等人長期涉嫌綁標、圍標情形
，且高雄市調處已於九十六年五月發函小港區公所調卷調查，竟
違反「政風人員守則」明訂之依法行政、禁止受贈財物等規定，
向乙○○等圍標集團成員洩露高雄市調處向該所調卷調查等情，
並多次假借高雄市政府政風處將調查其等圍標情事為由，要甲○
○、乙○○、王嗣璽等廠商招待有女陪侍場所飲宴，及致贈小家
電等，甲○○、乙○○、王嗣璽等考量丁○○負有監標之權責，
為免遭舉發查察，不得不順應其所求，乃招待丁○○前往大樓KT
V 、金蒂大舞廳、九如微風廣場酒店、六合路喜相逢酒店並致贈
「烤箱」等小家電等不正利益約五萬餘元，因認丁○○所為係犯
貪污治罪條例第四條第一項第五款違背職務收賄罪嫌；甲○○、
乙○○所為係犯同條例第十一條第三項、第一項違背職務行賄罪
嫌。原判決認不能證明丁○○、甲○○、乙○○此部分犯罪，固
於理由說明本件採購案係由小港區公所秘書室主辦，丁○○為該
所政風室主任，並於本件採購案開標時擔任監標，對於廠商圍標
、規格綁標等實質事項，並無實質審查之權限。雖證人王嗣璽於
第一審（九十八年三月五日）證稱：丁○○知道我與乙○○、甲
○○、黃仁昌、魏國章的關係，九十五年六月間有與丁○○前往
有女陪侍的高雄市○○路微風廣場酒店，同年間冬天也有在高雄
市○○路喜相逢酒店招待丁○○，約花費九千元。丁○○常說高
雄市政府政風處又在查了，叫我們要小心點，在二年間有四次，
在政風室主任辦公室說政風室有人在查我們，說完的一、二星期
，就會找我們出去喝酒，我聽聞丁○○說法後，會擔心丁○○會
協助高雄市政府政風處查辦，也因為這樣原因，所以就會設法招
待他，希望他能夠不會找麻煩，不要向高雄市政府政風處揭發既
定的圍標計畫，我請丁○○這幾次飲宴目的大約是希望作為他日
後不查辦的代價云云（見第一審卷四第二五二至二五八頁）；證
人乙○○於第一審（九十八年三月五日）證稱：我與王嗣璽、丁
○○於九十五年六月間有去高雄市○○路微風酒店，亦有去六合
路喜相逢酒店，丁○○確曾多次說政風處有人在調查一些事情，
也說過知道在何處有好的酒店，會暗示我要去，我在高雄市調處
曾說過丁○○會刁難標案，可能是他在恐嚇我，提醒我們要請他
喝酒云云。惟王嗣璽、乙○○上開所證陳僅泛稱「飲宴目的大約
是希望作為他日後不查辦的代價」「恐怕丁○○會刁難」等語（
見第一審卷四第二五九至二六三頁），因既曰「希望日後不查辦
」「恐怕刁難」，而當時並無案件在查辦，只是「希望」「日後
」幫忙，足見雙方當時尚未就特定標案達成做何違法承諾之意思
合致，且接受廠商招待喝花酒宴飲亦與圍標之利益不相當，難認
為是違法之對價，尚不得遽指為係刑事上之貪污收賄或圖利。另
無證據證明於丁○○住處扣得美式咖啡機一台、西華悶燒鍋一台
、三件廣口單柄鍋一個、大家源電烤箱一台、卡莉娜立可開泡茶
壺一組係王嗣璽等人所贈送，此部分犯罪自屬不能證明。甲○○
、乙○○招待丁○○前往酒店、舞廳飲宴之行為，亦無成立同條
例第十一條第三項、第一項違背職務行賄罪等語（見原判決理由
乙、參、三、(二)(三)、陸、三、(二)）。惟丁○○明知高雄市調處為
調查本件採購弊案，於九十六年四月間發函小港區公所調取本件
採購案案卷，為丁○○於高雄市調處供明在卷（見偵字第二六四
八五號卷二第一六頁背面），而證人乙○○於九十六年九月十八
日高雄市調處陳稱：大約九十六年初某日（詳細日期已忘記），
我前往小港區公所領取標單，在該所內遇到丁○○，丁○○就叫
我進他辦公室，向我表示市調處已經在調有關七十五件招標案調
查，我回到鈺澄公司，有將此事當面告知甲○○、王嗣璽、黃仁
昌及魏國章云云（見同上偵查卷一第三五０頁）；及至九十八年
三月五日第一審仍證稱：丁○○確有在他辦公室說過市調處在調
查之事云云（見第一審卷四第二六一頁）。且乙○○於九十六年
四、五月間，在鈺澄公司辦公處所，確有轉知甲○○、王嗣璽調
查局調取採購案招標資料實施調查之消息等情，亦據證人甲○○
、王嗣璽分別於九十六年十月三日、九十六年九月二十七日高雄
市調處證述在卷（見同上偵查卷一第四八０頁、第四二一頁背面
）。原判決就王嗣璽、乙○○指證丁○○告知高雄市調處調查本
件採購案之事，雖於理由說明丁○○並未洩漏實質調查內容，不
構成刑法第一百三十二條之洩露秘密罪（見原判決理由參、三、
(五)）。然依丁○○、王嗣璽、乙○○上開所述，丁○○於九十六
年四月間得知高雄市調處著手調查本件採購案後，即於辦公室內
將高雄市調處調查之事告知乙○○，且王嗣璽、乙○○為免丁○
○協助查辦，乃於同年六月間招待丁○○前往有女陪侍之酒店飲
宴。倘若屬實，王嗣璽、乙○○似以丁○○不協助調查本件採購
案而晏請丁○○，其等間能否認係尚未就具體案件達成對價關係
，即有研求之餘地。原判決未綜合丁○○、王嗣璽、乙○○等人
之供證，為整體判斷，就起訴書所指丁○○身為小港區公所政風
室主任，於得知高雄市調處調查本件採購案後，既未協助辦理，
反將調查之事告知乙○○，並接受王嗣璽、乙○○招待至酒店飲
宴之行為，有無違背其職務而收受不正利益，未予查明、釐清，
及說明證據取捨、判斷之理由，復將乙○○於第一審同日之證詞
割裂審查，予以單獨評價，遽認丁○○並無違背職務收受不正利
益罪；甲○○、乙○○不構成違背職務交付不正利益罪，亦有判
決理由不備之違法。以上或為上訴意旨所指摘，或為本院得依職
權調查之事項，應認原判決關於丁○○被訴違背職務收受不正利
益諭知無罪部分；甲○○、乙○○所犯共同違背職務行賄罪（丙
○○部分）、政府採購法第八十七條第四項之妨害投標各罪、被
訴共同行賄黃隆明等二十六人及丁○○諭知無罪部分；暨丙○○
、戊○○、己○○、庚○○、辛○○部分；均有撤銷發回之原因
。
二、上訴駁回（丁○○洩漏國防以外之秘密罪，甲○○、乙○○
    分別所犯政府採購法第八十七條第五項前段之妨害投標各罪
    ）部分
上訴得對於判決之一部為之，未聲明為一部者，視為全部上訴，
刑事訴訟法第三百四十八條第一項定有明文。本件檢察官於上訴
書狀並未聲明原判決關於甲○○、乙○○部分，僅就共同違背職
務行賄罪、政府採購法第八十七條第四項之妨害投標各罪部分上
訴，應認對原判決關於甲○○、乙○○分別所犯政府採購法第八
十七條第五項前段之妨害投標各罪部分亦提起上訴。又刑事訴訟
法第三百七十六條所列各罪之案件，經第二審判決者，不得上訴
於第三審法院，法有明文。本件丁○○被訴涉犯刑法第一百三十
二條第一項之洩漏國防以外之秘密罪嫌部分，原判決以此部分不
能證明犯罪，因而撤銷第一審此部分之科刑判決，改判諭知丁○
○無罪；及維持第一審分別論處甲○○、乙○○犯政府採購法第
八十七條第五項前段之妨害投標罪各罪刑部分，並駁回甲○○、
乙○○此等部分在第二審之上訴。查此等部分核屬刑事訴訟法第
三百七十六條第一款之案件，既經第二審判決，自不得上訴於第
三審法院，檢察官此等部分之上訴，顯為法所不許，應併予駁回
。
據上論結，應依刑事訴訟法第三百九十七條、第四百零一條、第
三百九十五條前段，判決如主文。
中    華    民    國  九十九  年    九    月   十六   日
                      最高法院刑事第十二庭
                          審判長法官  黃  一  鑫
                                法官  張  春  福
                                法官  林  勤  純
                                法官  陳  國  文
                                法官  宋  明  中
本件正本證明與原本無異
                                      書  記  官
中    華    民    國  九十九  年    九    月  二十四  日
                                                      Q

司法院資訊處製作；財團法人民間司法改革基金會備份。
